【裁判字號】    94,重上更(二),224
【裁判日期】    950530
【裁判案由】    違反山坡地保育利用條例
【裁判全文】
臺灣高等法院臺中分院刑事判決   94年度重上更(二)字第224號
上  訴  人
即  被  告  乙○○
選任辯護人  吳中和  律師
上列上訴人因違反山坡地保育利用條例等案件，不服臺灣台中地
方法院八十八年度訴字第一二三九號中華民國八十九年四月二十
四日第一審判決（起訴案號：臺灣台中地方法院檢察署八十七年
度偵字第二五九七八、二六四六六號、八十八年度偵字第四七三
八、一一四○五號），提起上訴，判決後經最高法院第二次發回
更審，本院判決如下：
    主      文
原判決關於乙○○部分撤銷。
乙○○共同連續違反在公有山坡地內，不得擅自從事墳墓用地之
開發之規定，處有期徒刑壹年，如附圖(一)編號Ｃ、Ｄ、Ｇ所示之
墓基水泥工作物各壹座，均沒收。
    事      實
一、乙○○以建造墳墓為業，王慶發（已經本院前審判處有期徒
    刑一年確定）則以駕駛挖土機受雇於造墓業者開發墓地為業
    ，而坐落台中縣大肚鄉○○段六三之一地號土地，係公有山
    坡地，二人均明知未經申請主管機關之許可或取得山坡地所
    有權人之同意，不得在公有之山坡地內，擅自從事墳墓用地
    之開發，竟分別以下列方式，在公有或他人之山坡地內，擅
    自從事墳墓用地之開發。乙○○自民國（下同）八十五年間
    起至八十七年六月間止，以每座約新台幣（下同）十五萬元
    之代價，為未經申請許可，陪同乙○○看地擇址埋葬之喪家
    丙○○及其父等人營建墳墓。乙○○即以每座四千元之代價
    ，雇用王慶發進行整地，二人與喪家丙○○等均明知坐落台
    中縣大肚鄉○○段六三之一地號，如附圖(一)編號Ｃ所示面積
    ○‧○○三五公頃、編號Ｄ所示面積○‧○○三三公頃、編
    號Ｇ所示面積○‧○○三七公頃之山坡地係由台中縣大肚鄉
    公所管理之中華民國所有公有山坡地，二人竟基於概括犯意
    ，並分別與丙○○等人基於共同犯意連絡，在未得主管機關
    許可下，連續與丙○○等人在上開土地座落處分別擅自建造
    立有「李媽徐阿市之墓」、「賴水勤之墓」、「楊公金鍊之
    墓」墓碑之墳墓各一座。嗣經台灣台中地方法院檢察署檢察
    官履勘現場，發現有濫葬之情形，指揮員警循線查獲。
二、案經台中縣警察局烏日分局報告台灣台中地方法院檢察署檢
    察官偵查起訴。
    理      由
一、訊據上訴人即被告乙○○，供承僱用王慶發整地，在上開公
    有山坡地上為喪家丙○○等人，分別營運三座墳墓屬實，惟
    辯稱：其不知上址須經申請才能營造墳墓，因附近已有許多
    墳墓云云。經查：
  (一)坐落台中縣大肚鄉○○段六三之一地號之土地，係中華民國
    所有，由台中縣大肚鄉公所管理，係屬核定公告之山坡地等
    情，有該土地登記簿謄本（見原審卷第四六頁）、台中縣大
    肚鄉公所八七肚鄉農字第九三九號函（偵一四六五八號卷四
    十頁），在卷可憑。是坐落台中縣大肚鄉○○段六三之一地
    號之土地，係公有之山坡地，已足認定。
  (二)被告乙○○、王慶發在如附圖(一)編號Ｃ、Ｄ、Ｇ所示之公有
    山坡地內，整地建造墳墓之事實，業據檢察官現場履勘明確
    ，製有履勘現場筆錄、土地複丈成果圖及照片等在卷可憑，
    並經證人即喪家丙○○證述明確，復經證人即台中縣大肚鄉
    公所課員劉明賜、證人即台中縣清水地政事務所測量員郭政
    遇到庭證述禁葬及測量等情綦詳。而如附圖(一)編號Ｃ、Ｄ、
    Ｇ部份所示之墳墓附近固有其他墳墓存在，惟被告乙○○、
    係以建造墳墓為業；被告王慶發則以駕駛挖土機受雇於造墓
    業者開發墓地為業，其等均於原審供承知悉建造墳墓埋葬死
    者，須先向公所申請許可等語（參原審卷第一○五頁），被
    告乙○○、王慶發等人亦均於原審供承建造本件墳墓並未經
    申請或繳費即進行建造等語（參原審卷第三十八頁、第三十
    九頁反面、第一二九頁），丙○○亦於本院結證，知道造墓
    要申請，但本件好像沒申請（見本卷第四十七頁），是其等
    未經向主管機關申請許可，即對上開公有山坡地部份進行整
    地，建造墳墓，當有擅自從事墳墓用地開發之主觀犯意。復
    參諸被告乙○○曾因偽造使用墓地申請書，經原審判處有期
    徒刑四月，緩刑三年確定，有原審八十一年度訴字第二○六
    一號刑事判決書在卷可憑；其另因違反山坡地保育利用條例
    案件，經檢察官提起公訴，嗣雖因屬舊墓修繕，獲判決無罪
    確定，然該起訴書已載明坐落台中縣大肚鄉○○段六三之一
    地號之土地，業經公告禁葬七、八年，有台灣台中地方法院
    檢察署八十年度偵字第三八一九、一二七七九號起訴書附卷
    可佐。是被告乙○○既曾因上開刑事案件接受偵查、審理，
    實難再諉稱不知上開土地屬公共禁葬之地區。末查，墓地之
    營建必先申請核准、繳費後才能造墓，不論公有山坡地或墓
    地皆然，此為眾所皆知之事，丙○○亦難諉為不知，又墓地
    之選擇，除地理師之意見外，尚須喪家之合意，此有關子孫
    之興衰，不得不然，乙○○雖非地理師，然其陪同丙○○及
    其父擇地時，有掏出羅盤選定方位，已據丙○○結證在卷（
    見本卷第四十八頁背面、四十九頁正面）故被告於本案顯係
    造墓者兼地理師，足見被告與丙○○及丙○○之父與王慶發
    等均有犯意聯絡及行為分擔。綜上所述，被告乙○○、王慶
    發、丙○○及其父在公有山坡地內，擅自從事墳墓用地開發
    之罪證已臻明確，被告所辯，係畏罪卸責之詞，委無可取，
    其犯行堪以認定。
二、按在公有山坡地內，不得擅自從事墳墓用地之開發或經營，
    山坡地保育利用條例第十條定有明文。被告乙○○違反上開
    規定，應依山坡地保育利用條例第三十四條第一項科處。查
    山坡地保育利用條例第三十四條第一項之罪，係刑法第三百
    二十條第二項竊佔罪之特別規定，依特別法優於普通法之法
    律競合關係，應擇一適用山坡地保育利用條例第三十四條第
    一項之規定論處，公訴人認被告乙○○另構成竊佔罪，與山
    坡地保育利用條例第三十四條第一項之罪間，具有想像競合
    犯裁判上一罪之關係，尚有未洽。被告乙○○與王慶發、丙
    ○○、丙○○之父，及徐阿市、楊金鍊後代之參與擇地者間
    ，分別有犯意之聯絡及行為之分擔，均係共同正犯。被告乙
    ○○先後數行為，時間緊接，犯罪構成要件相同，顯係基於
    概括犯意為之，均為連續犯，應以一罪論，並加重其刑。原
    審對被告乙○○論罪科刑，固非無見，惟查被告乙○○係從
    事造墓工作，所得不多，原審判決所科處之刑度過重，被告
    乙○○上訴意旨所辯不知建造墳墓之土地列為山坡地管理，
    及不知建造墳墓須經核准云云，雖不足採，然彼請求從輕量
    刑，為有理由，應由本院將被告乙○○部分撤銷改判。爰審
    酌被告乙○○犯罪之動機、目的、手段、擅自在山坡地進行
    整地，營造墳墓，對自然景觀及水土保持會造成危害及犯後
    態度，暨公訴人具體求處之刑度等一切情狀，量處如主文第
    二項所示之刑。如附圖(一)編號Ｃ、Ｄ、Ｇ所示之墓基水泥工
    作物均尚存在，有台中縣警察局烏日分局八十八年十月八日
    烏警刑字第一○三三七號函、八十九年二月十七日烏警刑字
    第一二三五號函及照片一○幀在卷可憑，應依山坡地保育利
    用條例第三十四條第五項之規定，宣告沒收。
三、據上論斷，應依刑事訴訟法第三百六十九條第一項前段、第
    三百六十四條、第二百九十九條第一項前段，山坡地保育利
    用條例第三十四條第一項、第五項，刑法第十一條、第二十
    八條、第五十六條，判決如主文。
本案經檢察官甲○○到庭執行職務。
中    華    民    國    95    年    5     月    30    日
              刑事第十一庭  審判長法  官  黃  梅  月
                                  法  官  林  欽  章
                                  法  官  黃  日  隆
上列正本證明與原本無異。
如不服本判決應於收受送達後十日內向本院提出上訴書狀，其未
敘述上訴之理由者並得於提起上訴後十日內向本院補提理由書（
均須按他造當事人之人數附繕本）。
                                  書記官  陳  三  軫
中    華    民    國    95    年    6     月    1     日
                                                      Ｒ


司法院資訊處製作；財團法人民間司法改革基金會備份。
